【裁判字號】    98,台再,36
【裁判日期】    980806
【裁判案由】    債務人異議之訴
【裁判全文】
最高法院民事判決                九十八年度台再字第三六號
再 審原 告  甲○○
            乙  ○
            丙  ○
上 列一 人
法定代理人  癸○○  住同上
            子○○  住同上
再 審原 告  丁○○  住台北市.
法定代理人  丑○○  住同上
            寅○○  住同上
再 審原 告  戊○○  住台灣省.
            己○○  住同上
            庚○○  住台灣省桃.
            辛○○  住同上
上 列二 人
法定代理人  辰○○  住同上
            卯○○  住同上
共      同
訴訟代理人  簡長輝律師
再 審被 告  壬○○  住台灣省.
上列當事人間債務人異議之訴事件，再審原告對於中華民國九十
八年二月二十六日本院判決（九十八年度台上字第二七五號），
提起再審之訴，本院判決如下：
    主  文
再審之訴駁回。
再審訴訟費用由再審原告負擔。
    理  由
本件再審原告對於本院九十八年度台上字第二七五號確定判決（
下稱原確定判決）以有民事訴訟法第四百九十六條第一項第一款
、第四款規定之情形，提起再審之訴，無非以：再審被告於前訴
訟程序提起債務人異議之訴，未將邵國芳之子尹嘉言列為共同被
告，當事人適格顯有欠缺，原確定判決未依職權調查當事人適格
與否，其適用民事訴訟法第二百四十九條規定及證據法則顯有錯
誤；又本件參與原確定判決之審判長法官許朝雄、法官鄭玉山、
法官袁靜文均曾參與同一事件最高法院九十六年度台上字第九一
四號第三審民事判決，自有民事訴訟法第四百九十六條第一項第
四款之再審事由等詞為其論據。
按民事訴訟法第四百九十六條第一項第一款所謂適用法規顯有錯
誤，係指確定判決違背法規或現存判例、解釋或消極不適用法規
顯然影響裁判者而言。又法律審法院就法律規定事項所表示之法
律上見解，亦無適用法規顯有錯誤之可言。本件原確定判決本於
前訴訟程序第二審所確定，再審被告於前訴訟程序提起債務人異
議之訴，縱未將邵國芳之子尹嘉言列為共同被告，惟再審原告於
該訴訟確定前均不為主張，嗣以此為由提起再審之訴，即不應准
許。且再審被告應賠償邵旭新台幣（下同）三百萬元，係因再審
原告之被繼承人邵旭請求塗銷抵押權（下稱系爭抵押權）登記之
先位聲明已判決敗訴確定，其所有之不動產上因仍有再審被告為
訴外人劉馮英珠設定之系爭抵押權存在，致價值有所減損，爰命
再審被告賠償該價值之減損。茲系爭抵押權登記，於執行名義成
立後，既經再審被告逕向地政機關申請塗銷，邵旭所有不動產因
系爭抵押權之設定，致減損價值之情形已不存在。足見於再審被
告應賠償邵旭三百萬元之執行名義成立後，已有消滅該損害賠償
請求之事由發生。再審被告於前訴訟程序提起債務人異議之訴，
並無適用法規顯有錯誤之情事，再審原告之訴，應予駁回。並論
述債務人異議之訴係債務人主張執行名義所示之請求權與債權人
在實體法上之權利現狀不符，請求以判決排除執行名義之執行力
為目的之訴訟，其訴訟標的為請求排除不當執行之請求權，故債
務人提起債務人異議之訴，以強制執行之債權人為被告即屬適格
之被告。查本件係僅由邵旭之妻甲○○聲請強制執行，尹嘉言並
未列名為強制執行之債權人，再審被告提起債務人異議之訴，縱
未將尹嘉言併列為被告，其被告當事人並無不適格，原判決理由
雖有不同，結論並無二致，核無違背或不適用法規或現存判例解
釋之情形。次按司法院釋字第二五六號解釋係指訴訟事件經裁判
後提起再審，曾參與再審前裁判之法官，不得參與第一次再審之
裁判而言，其後迭次提起再審之訴或聲請再審，曾參與該訴訟事
件再審前及迭次再審裁判之法官，即無同法第四百九十六條第一
項第四款規定之適用。本件參與原確定判決之法官，縱曾參與同
一事件之本院九十六年度台上字第九一四號第三審民事判決，亦
無庸自行迴避，自無民事訴訟法第四百九十六條第一項第四款之
再審事由。再審原告以原確定判決有民事訴訟法第四百九十六條
第一項第一款及第四款規定之再審事由，據以提起再審之訴，非
有理由。
據上論結，本件再審之訴為無理由。依民事訴訟法第七十八條，
判決如主文。
中    華    民    國  九十八  年    八    月    六    日
                      最高法院民事第四庭
                          審判長法官  劉  延  村
                                法官  許  澍  林
                                法官  黃  秀  得
                                法官  許  正  順
                                法官  魏  大  喨
      本件正本證明與原本無異
                                      書  記  官
中    華    民    國  九十八  年    八    月   十八   日
                                                     ｍ


司法院資訊處製作；財團法人民間司法改革基金會備份。
